臺灣高等法院花蓮分院刑事判決　 96年度金上重更(一)字第1號
上　訴　人　臺灣臺東地方法院檢察署檢察官
被　　　告　丙○○
上列上訴人因偽造文書等案件，不服臺灣臺東地方法院93年度金
重訴字第1號中華民國95年4月7日第一審判決（起訴案號：臺灣
臺東地方法院檢察署91年度偵字第783號），提起上訴，經本院
判決後最高法院發回更審，本院判決如下：
    主  文
原判決撤銷。
丙○○共同連續意圖為自己不法之所有，而侵占對於業務上所持
有之物，處有期徒刑貳年陸月。如附表一所列之借款申請書、借
款展期申請書、借款展期約定書及借據上偽造之「己○○○」署
押肆枚、「戊○○」署押伍枚、「王碧枝」、「江肇銘」、「林
富堂」署押各捌枚，均沒收。
    事  實
一、丙○○與林月英為夫妻關係，丙○○原係第一商業銀行股份
    有限公司臺東分行（以下簡稱一銀臺東分行）之職員（擔任
    外務專員，負責收、放款及招攬客戶等業務），自民國87年
    第一商業銀行股份有限公司民營化後，同時亦擔任向陽礦業
    股份有限公司（以下簡稱向陽公司）之董事兼財務長，負責
    向陽公司資金帳冊之審核及財務等業務，為從事業務之人。
    林月英則自83年7月12日起（於89年5月12日死亡）擔任向陽
    公司之總會計，負責該公司帳冊之製作及資金之管理等業務
    ，並持有該公司向一銀臺東分行申請開立之「00000000000
    號」帳戶之存簿、該公司之印章及代表人王碧枝之印章。戊○○與賴陳春鸞為夫妻關係，渠等曾於85年間向一銀臺東分
    行借款，而認識丙○○，且因生意忙碌，為求便利而將其等
    向一銀臺東分行申請開立之「00000000000號」（戊○○）
    、「00000000000號」及「00000000000號」（均為己○○○
    ）帳戶存簿及印章均交由丙○○保管。丙○○與林月英竟利
    用丙○○任職一銀臺東分行之便利及向陽公司、戊○○、己○○○等人之信任，共同基於意圖為自己不法所有之侵占、
    詐欺及偽造文書概括犯意聯絡，自83年7月30日起，連續侵
    占向陽公司資金及冒用向陽公司、戊○○、己○○○之名義
    向一銀臺東分行貸款，以獲取不法之利益，其以戊○○、賴
    林春鑾及向陽公司名義共冒貸1千8百萬元，並侵占向陽公司
    資金共計2億175萬1千129元。其等行為分敘如下：
（一）冒名貸款部分：
　１、戊○○被冒名貸款部分：89年3月24日，未經戊○○之同
      意，偽造戊○○之名義之「借款申請書」，向一銀臺東分
      行申請貸款新臺幣（下同）2百萬元，使該銀行陷於錯誤
      ，誤認確係戊○○本人欲申請貸款，而於同年月26日核准
      ，其便偽造戊○○（借款人）及己○○○（連帶保證人）
      名義之借據交付予銀行（貸款暫存帳號為0000000000號）
      ，並於同年月27日領款後（由戊○○之前述帳號中領款）
      ，再於同日存入向陽公司之前述由林月英所保管「000000
      00000號」帳號內，以填補其挪用向陽公司資金之缺口，
      事後於90年3月24日申請展期。
　２、己○○○被冒名貸款部分：
    (1)87年10月27日，以相同方法貸款350萬元，銀行於翌日（
      即28日）核准，其便偽造己○○○（借款人）及戊○○（
      連帶保證人）名義之借據交付予銀行（貸款暫存帳號為
      00000000000號），於同日領款後（由己○○○前述之「
      00000000000號」帳號中領取），便於同日存入向陽公司
      之前述帳號內，以填補其挪用向陽公司資金之缺口。事後
      於88年10月26日申請展期及偽造借款展期約定書。
    (2)87年12月29日，以己○○○原貸款資料需簽名、蓋章為由
      ，使己○○○及一銀臺東分行均陷於錯誤，己○○○誤以
      為係原本貸款之事項而親自及代其夫戊○○於貸款書、借
      據上簽名、蓋章，一銀臺東分行則誤認係己○○○欲貸款
      ，而貸予5百萬元，一銀臺東分行並於翌日（即30日）分2
      筆（1筆4百萬元，1筆1百萬元，借據亦有2份）核准（貸
      款暫存帳號為000000000 00號），丙○○便於同日領款（
      由己○○○前述之00000000000號」帳號中領取），並將
      其中1百萬元於同日存入向陽公司之前述帳號內（目的同
      上），4百萬元則借予訴外人吳芳雲。事後於89年12月27
      日申請展期，並於同年月30日再以上開方法使己○○○誤
      認而簽名於借款展期約定書上。
　３、向陽公司被冒貸部分：
　  (1)89年7月24日，未經向陽公司（借款人）、王碧枝（連帶
      保證人）、江肇銘（連帶保證人）及林富堂（連帶保證人
      ）之同意，偽造前開之人之借款申請書，使一銀臺東分行
      陷於錯誤，而同意貸款240萬元及60萬元後，即偽造向陽
      公司（借款人）、王碧枝（連帶保證人）、江肇銘（連帶
      保證人）及林富堂（連帶保證人）之借據而貸得上開款項
      。
　  (2)89年8月3日，以同前方法貸款120萬元及30萬元。
　  (3)89年12月1日，以同前方法貸款120萬元及30萬元。
　  (4)90年3月7日，以相同方法貸款75萬元2筆。
（二）侵占向陽公司資金部分：丙○○於擔任向陽公司董事前，
      見林月英持有向陽公司前述之「00000000000號」帳號之
      存簿及印章等物，得知林月英可自由提領該公司存放於上
      開帳戶內之活期存款及可兌現向陽公司之客戶正隆紙業股
      份有限公司等所交予向陽公司之支票，竟夥同林月英自83
      年7月30日起至90年4月13日止，共同以偽造向陽公司名義
      之取款憑條方式，於附表二所示之時間，至一銀臺東分行
      領取向陽公司存放於該帳號內及江肇銘於一銀臺東分行所
      開立之「00000000000」號帳號內如附表二所示之存款，
      並使一銀臺東分行之人員陷於錯誤，而同意其領取，前後
      總計領取及兌現支票之筆數共245筆，總金額為2億零1百
      75萬1千129元，得手後將該款項私自運用於個人投資及其
      他資金週轉，並於附表三所列之時間，將表列之金額回存
      向陽公司，總計回存筆數共194筆，金額為1億8千3百88萬
      9千零86元，侵占金額扣掉回存金額後，向陽公司實際損
      失為1千786萬2千43元。
二、案經法務部調查局臺東縣調查站移送及戊○○、己○○○、
    向陽公司告訴後由臺灣臺東地方法院檢察署檢察官偵查起訴
    。
    理  由
壹、有罪部分
一、認定犯罪事實所憑證據及理由：
（一）證人戊○○之證述。足以證明其不知上開貸款，且未於貸
      款申請書上簽名等情，核與被告之供述相符。
（二）證人己○○○之證述。亦足以證明被告未經其同意，擅自
      以其名義貸款等情，核與被告之供述相符。
（三）證人江肇銘即向陽公司總經理之證述。足以證明被告侵占
      及冒貸之事實，核與被告之供述相符。
（四）證人林富堂、方紀巧、賴桂鳳、羅秀鳳、林雲菁、余東杰
      證述。足以證明被告上開冒貸犯行。
（五）勘驗筆錄。足以證明被告偽造戊○○、己○○○名義貸款
      之事實。
（六）向陽公司上開帳戶取款憑條影本130張、往來明細表1本及
      戊○○、己○○○、向陽公司借款申請書、借款展期申請
      書、約定書、借據影本等。足以證明被告偽造戊○○、己○○○、向陽公司名義貸款及侵占向陽公司資金之事實。
（七）被告自白上開犯行。綜上證據足認被告自白核與事實相符
      ，其上開犯罪事證明確，犯行洵堪認定，應予依法論科。
二、撤銷改判理由：
（一）原審判決論處被告罪刑，固屬無誤。惟原判決認定被告未
      冒貸己○○○於87年12月29日借款500萬元部分，雖該借
      款及申請書上之簽名為告訴人己○○○所為，保證人部分
      亦確係戊○○所簽，惟告訴人2人並不知上開貸款5百萬之
      事，被告所為仍係以詐術使人陷於錯誤而貸款，其理由論
      述如下：
  １、被告丙○○於偵查中坦承確有冒貸上開款項之事實（見偵
      查卷第一宗第30頁），核與被告於原審供稱未經己○○○
      同意，係趁其原有貸款而使其誤認之機會，使其簽名於上
      開借據、申請書及展期同意等而冒貸上開款項等語及被告
      於本院準備程序時（96年10月23日）明確供稱己○○○及
      戊○○對上開貸款部分均不知情，其中貸款4百萬元借予
      訴外人吳芳雲部分，己○○○夫妻亦不知情，因己○○○
      夫妻信任伊，且貸款等事項均全權委託伊辦理，故應不清
      楚何筆款項係由伊所借，當時確實未告知要以其名義貸款
      等語均大致相符，堪信被告上開所述為實在。
  ２、至被告於原審訊問時就上開借款之借據、借款聲請書、展
      期申請書等究係何人簽名，於原審93年5月5日準備程序中
      陳稱：「（問：被害人之前曾經陳述，你有持展期聲請書
      、借款聲請書、借據請他們簽名、蓋章，與你剛才之陳述
      有異，實際情形為何？）戊○○、己○○○他們自己本身
      原先就有向一銀貸款，我會利用他們的貸款到期要展期機
      會，或是到期要他們借新還舊的機會，請他們簽名、蓋章
      。但是實際情況是我利用這個機會多蓋幾張借款聲請書、
      借據、將多蓋的聲請書、借據另外再借款，多借的錢我就
      提出來使用。」（見92年訴字第142號卷第178-179頁），
      於95年3月10日審判期日則供稱：「（問: 戊○○、己○○○的借據、展延通知書是否你交給他們簽的？）調查卷
      第175-178頁這一筆是我簽的，餘都是己○○○簽的（見
      調查卷第182-188頁）。」、「（問：其餘部分是否你拿
      給己○○○簽的？）是的，是我請她把印章帶過來簽的。
      」、「（問：你請己○○○簽的時候如何跟他說？）她本
      身有貸款，我告訴她到期要展期或者是要借新還舊，利息
      比較低。」等語（見93年金重訴字第1號第四宗卷宗第359
      -360頁）。依被告於上開審判期日所稱之87年12月29日借
      款申請書1紙、89年12月27日借款展期申請書、89年12月3
      0日借款展期約定書及87年12月30日借據各2紙 (見調查卷
      第182-188頁)其上「己○○○」、「戊○○」之簽名為己○○○所簽署，經原審勘驗上開文件，認各「己○○○」
      簽名相互間筆劃特徵明顯相符，應屬同一人所簽署，再經
      參審酌己○○○於調查局及原審之證述坦承上開簽名為其
      所為（見調查卷第172- 173頁、93年金重訴字第1號卷宗
      第四宗第366頁），足以認定87年12月29日己○○○借款
      及其後展期部分相關文件上己○○○簽名係真正，故認被
      告就上開文件並無偽造己○○○署押情事。
  ３、而89年12月30日4百萬及1百萬元借款展期約定書、87年12
      月30日4百萬及1百萬借據（見調查卷第185-188頁），其
      上連帶保證人欄上「戊○○」簽名部分，被告於95年3月
      10日審判期日陳稱為己○○○所簽（見93年金重訴第1號
      卷宗第四宗第359-360頁）。經原審勘驗上開文件，就89
      年12月30日借款展期約定書2紙部分（見調查卷第185-186
      頁）其上「戊○○」簽名筆劃特徵相符，似為同1人所簽
      ，再參酌賴林春鑾於91年2月22日調查中陳稱89年12月30
      日借款展期約定書其上連帶保證人戊○○簽名為其先生戊○○所簽（見調查卷第172-173頁），足見89年12月30日
      借款展期約定書上戊○○簽名為真正。又參酌93年金重訴
      字第1號第四宗第373頁戊○○結文之簽名，以肉眼顯可辨
      其筆劃特徵與結文上戊○○親筆簽名相符，故89年12月30
      日借款展期約定書上連帶保證人欄上「戊○○」簽名為真
      正亦堪予認定，是被告並未偽造89年12月30日借款展期約
      定書上「戊○○」之署押亦堪認定。至87年12月30日4百
      萬及1百萬元借據（見調查卷第187-188頁），其上連帶保
      證人欄「戊○○」簽名，與前開借款展期約定書及結文上
      戊○○親筆簽名筆劃特徵顯有不同，參以借據上戊○○簽
      名中之「賴」字，與同借據上己○○○之「賴」字筆跡特
      徵相符，足令人生是否己○○○代簽其夫戊○○之名於借
      據上之合理懷疑，即87年12月30日4百萬及1百萬元借據其
      上連帶保證人「戊○○」簽名，被告既於審判期日陳稱為
      己○○○所簽，又其字跡與同借據上己○○○筆跡相符，
      而己○○○甚至於調查中陳稱借據上「戊○○」之簽名為
      戊○○本人親簽等語（見調查卷第172-173頁），亦足以
      認定被告並未偽造戊○○於上開借據上之署押。
  ４、惟縱己○○○於87年12月29日借款申請書上簽名，戊○○
      於上開借款保證人部分簽名，參以己○○○確有向第一商
      業銀行貸款尚未還清（見93年金重訴字第1號卷宗第四卷
      第365頁），及被告曾以借新還舊利息較低為由說服己○○○於相關文件上簽名（見93年金重訴字第1號卷宗第四
      卷第360頁、92年訴字第142號卷第179頁）等情，及被告
      實際上並未依約定為己○○○舊有貸款展期或以「借新還
      舊」之目的辦理申貸，僅係假借上開名義使己○○○及戊○○簽名而達其為自己貸款之目的，故被告所為顯係施用
      詐術使己○○○、戊○○陷於錯誤，而簽名於上開文件上
      ，其確有冒貸上開款項之事實堪以認定。
  ５、再參以被告亦坦承上開貸款均由伊所提領，此亦有己○○○上開帳戶之往來明細及被告填載之取款憑條影本等附卷
      可稽，故被告上開自白核與事實相符。系爭87年12月29日
      之5百萬元貸款部分，亦確係被告冒貸之款項。
（二）綜上所述，本院認被害人戊○○、己○○○對上開87年12
      月29日貸款5百萬元部分並不知情，原審於此之認定尚有
      違誤，上訴意旨所指即有所據，此部分應認係被告冒貸之
      款項，原審於此部分之認定既有未當，應予撤銷改判。
三、論罪科刑：
（一）核被告所為，係犯刑法第216條、第210條之行使偽造私文
      書罪，同法第336條第2項之業務侵占罪及同法第339條第1
      項之詐欺取財罪。
（二）新舊法比較：
  １、按行為後法律有變更者，適用行為時之法律；但行為後之
      法律有利於行為人者，適用最有利於行為人之法律，95年
      7月1日施行之新修正刑法第2條第1項定有明文。
  ２、被告行為後，刑法業於94年1月7日修正，同年2月2日公布
      ，自95年7月1日施行。被告行為後刑法第55條牽連犯及同
      法第56條連續犯之規定均業經刪除，比較新舊法之規定，
      自以修正前論以牽連犯及連續犯裁判上一罪之規定有利於
      行為人，故本件有關牽連犯及連續犯之規定適用修正前刑
      法第55條、第56條規定。
  ３、至刑法第28條共犯規定僅作文字修改，並毋需為比較新舊
      法之適用。
（三）被告先後偽造附表一所列之署押於附表一所示之借款申請
      書、展期申請書、借據等私文書上，均為偽造私文書之部
      分行為。又偽造上開私文書後，復持以行使，偽造私文書
      之低度行為應為行使偽造私文書之高度行為所吸收，均不
      另論罪。
（四）共犯：被告與林月英就上開行使偽造私文書、業務侵占及
      詐欺取財等犯行，具有犯意聯絡及行為分擔，為共同正犯
      。
（五）連續犯：被告先後多次行使偽造私文書、詐欺取財、業務
      侵占之行為，均各時間緊接、犯罪構成要件亦各自相同，
      顯係各基於概括犯意反覆為之，均為連續犯，應分別依修
      正前刑法第56條連續犯之規定各以一罪論處，並均加重其
      刑。
（六）牽連犯：被告所犯上開行使偽造私文書罪、詐欺取財罪及
      業務侵占罪3罪間，有方法結果之牽連關係，應依修正前
      第55條牽連犯之規定，從一重之業務侵占罪處斷。
（七）量刑：爰審酌被告身為銀行從業人員，竟為貪圖暴利，多
      次冒用他人名義貸款，並侵占向陽公司之款項，且所冒貸
      及業務侵占之金額龐大，嚴重侵犯他人之財產法益，破壞
      金融秩序，及其迄今仍未與被害人達成和解，賠償被害人
      之損失等一切情狀，量處如主文第2項所示之刑。被告行
      為雖在96年4月24日前，惟其所涉犯之業務侵占罪依中華
      民國96年罪犯減刑條例第3條規定，所處刑期已逾1年6月
      ，故無減刑之適用，併予敘明。
（八）沒收：被告偽造如附表一所列之借款申請書、借款展期申
      請書、借款展期約定書、借據等私文書，已行使並交由銀
      行收執，非屬被告所有，自無從宣告沒收，惟其上偽造之
      「己○○○」署押4枚、「戊○○」署押5枚、「王碧枝」
      、「江肇銘」、「林富堂」署押各8枚，均應依刑法第219
      條之規定宣告沒收。
貳、不另為無罪判決之部分
一、公訴意旨另略以：丙○○與林月英為夫妻關係，甲○○（林
    月英之父）係丙○○之岳父，乙○○為丙○○之妻舅（起訴
    書誤載為妹婿），甲○○及乙○○2人於平日即將先前向一
    銀臺東分行申請開立之「00000000000號」（甲○○）及「
    000 00000000號」（乙○○）帳戶存簿及印章交付予丙○○
    代為保管。詎料丙○○與林月英竟利用甲○○等人之信任及
    丙○○任職一銀臺東分行之便利，共同基於意圖為自己不法
    之所有、詐欺、侵占及偽造文書之概括犯意聯絡，連續冒用
    乙○○、甲○○之名義，向一銀臺東分行貸款，以獲取下列
    不法之利益：
（一）乙○○被冒名貸款部分─
  １、85年2月27日，未經乙○○之同意，偽造乙○○名義之「
      借款申請書」，向一銀臺東分行申請貸款1百萬元，使該
      銀行陷於錯誤，誤認確係乙○○本人欲申請貸款核准，其
      再偽造乙○○（借款人）及甲○○（連帶保證人）名義製
      作之「借據」交付銀行收執，銀行遂將其所借貸之資金轉
      入乙○○先前所開立之「00000000000號」帳號後，再於
      同日盜蓋乙○○之印章，偽造乙○○名義製作之「取款憑
      條」，向銀行領取該筆款項，並將所領取之款項借予不知
      情之友人或繳納其先前所積欠債務之利息。事後，又分別
      於86年2月26日、88年2月20日及90年2月19日，偽造乙○○名義之「借款展期申請書」，向一銀臺東分行申請展期
      ，經該銀行核准後，其再分別於同前述日期，偽造乙○○
      及甲○○名義之「借款展期約定書」交付銀行收執。
  ２、88年4月21日，以同上述方法，貸款3百萬元，並於翌日（
      即22日）領取該筆款項，作同上述之用途。事後，又於90
      年4月12日申請展期核准，同年月26日書立同上之借款展
      期約定書。
  ３、89年4月17日，同上述方法貸款1百萬元，並於翌日（即18
      日）領取該筆款項，並於同日存入向陽公司之前述「0000
      0000000號」帳號內，以填補其先前盜用向陽公司資金所
      造成之缺口。事後，又於90年4月12日申請展期核准，同
      年月26日書立借款展期約定書（另增加李正春之簽名）。
（二）甲○○被冒名貸款部分：
  １、87年9月8日，以同前方法貸款5百萬元，惟銀行僅先核准
      370萬元，其再偽造甲○○（借款人）及乙○○（連帶保
      證人）名義之借據交予銀行，並於同日領款後（由甲○○
      前述「00000000000號」帳號領款），再於同日匯予不知
      情之林國棟（帳號為台新銀行高雄分行「0000000號」）
      。事後，其又分別於89年9月8日及90年8月31日申請展期
      核准，再分別於同前述日期，偽造乙○○及甲○○名義之
      借款展期約定書交付予銀行。
  ２、87年11月7日，以相同方法貸款130萬元，銀行核准後，便
      於同年月10日領取該筆款項，並將該筆款項分為110萬元
      及20萬元，再於同日分別存入自己於台灣中小企業銀行臺
      東分行所開立之「00000000000000號」帳戶及林月英於一
      銀臺東分行之「00000000000號」帳戶。事後，其又於89
      年11月7日及90年8月31日申請展期，並於89年11月8日偽
      造借款展期約定書。
  ３、88年4月2日，以相同方法貸款3百萬元，銀行於4月3日核
      准，其便於同日領款，再於同日存入向陽公司之前述帳號
      內，以填補其挪用向陽公司資金之缺口。事後，又於90年
      4月1日申請展期，並於同年月20日偽造借款展期約定書。
  ４、88年5月14日，以相同方法貸款2百萬元，銀行核准後，其
      便於翌日（即15日）領款，再存入向陽公司之前述帳號內
      （目的同上）。事後於90年5月9日申請展期，並於同年月
      28日偽造借款展期約定書。
  ５、89年6月1日，以相同方法貸款1百萬元，銀行於翌日（2日
      ）核准，其再偽造甲○○（借款人）、乙○○（連帶保證
      人）及丁若（連帶保證人）名義之借據交付予銀行後，於
      同年月3日領款，並存入向陽公司之前述帳號內（目的同
      上）。後於90年5月9日申請展期，並於90年6月29日偽造
      上述3人之借款展期約定書。
    因認丙○○所為共同涉犯刑法第216條、第210條之行使偽造
    私文書、同法第336條第2項之業務侵占罪嫌及第339條第1項
    之詐欺取財等罪嫌。
二、按犯罪事實應依證據認定之，無證據不得推定其犯罪事實；
    又不能證明被告犯罪者，應諭知被告無罪之判決，刑事訴訟
    法第154條、第301條第1項分別定有明文。又事實之認定，
    應憑證據，如未能發現相當證據，或證據不足以證明，自不
    能以推測或擬制之方法，為裁判基礎（最高法院40年度度台
    上字第86號判例意旨參照）。再者，認定不利於被告之事實
    ，須依積極證據，苟積極證據不足為不利於被告事實之認定
    時，即應為有利於被告之認定，更不必有何有利之證據（最
    高法院30年度上字第816號判例意旨參照）；而所謂「積極
    證據足為不利於被告事實之認定」係指據為訴訟上證明之全
    盤證據資料，在客觀上已達於通常一般之人均不致於有所懷
    疑，而得確信被告確曾犯罪之程度者，若未達到此一程度，
    而有合理性懷疑之存在時，即無從為有罪之認定（最高法院
    76年度台上字第4986號判例意旨參照）。易言之，若其關於
    被告是否犯罪之證明尚有合理懷疑之存在，致使無從形成有
    罪之確信，即不得據為不利被告之認定。
三、經查：
（一）起訴書所載乙○○被冒貸部分，其中90年2月19日及同年4
      月12日借款展期申請書上「乙○○」之簽名，甲○○被冒
      貸部分，其中87年11月7日借據及90年4月1日借款展期申
      請書上「甲○○」簽名，經臺灣臺東地方法院民事庭於93
      年11月15日送法務部調查局鑑定，該局以93年11月29日調
      科貳字第09300474410號鑑定通知書函附鑑定分析表回覆
      ：「甲一類（即90年2月19日借款展期申請書）、甲二類
      （90年4月12日借款展期申請書）字跡均與乙類（即被告
      乙○○親筆簽名筆跡）字跡筆劃特徵相同。丙一類（即87
      年11月7日借據）、丙二類（90年4月1日借款展期申請書
      ）字跡均與丁類（即被告甲○○親筆簽名筆跡）字跡筆劃
      特徵相同。」（見93年金重訴字第1號卷宗第五宗13頁）
      。且告訴人乙○○於鑑定後，就經鑑定之上開4筆借款展
      期申請書、借據上之簽名，於原審94年12月16日民事準備
      程序中自認係其與甲○○之親筆簽名（見93年金重訴字第
      1號卷宗第五宗第19頁），經調取91年重訴字第29號民事
      案卷核閱無訛。告訴人乙○○與甲○○於95年3月17日所
      遞補充告訴理由狀中亦承認上開借據及借款展期申請書為
      乙○○及甲○○親簽（見93年金重訴字第1號刑事卷宗第
      五宗第136-144頁），是90年2月19日、同年4月12日及1日
      之借款展期申請書、87年11月7日借據，為乙○○及甲○○本人親簽，並非被告所偽造堪以認定。
（二）再參以告訴人乙○○於90年10月29日調查中指述：「（問
      ：你前述丙○○冒用你名義向一銀臺東分行貸款授信時，
      有無對保及在授信申請書、本票、借據等文書上簽名？）
      沒有對保，也沒有在授信申請書、本票、借據上簽名。」
      。甲○○於同日調查筆錄中指述：「（問：丙○○假藉你
      的名義向一銀臺東分行貸款，該分行授信時有無向你對保
      ？授信申請書、借據、本票等授信文書你是否親自簽名？
      ）沒有對保、授信申請、借據、本票等授信相關文書我均
      未親自簽名、我也從未見到這些文書資料。」（見調查卷
      第7、46頁）。乙○○嗣於91年1月15日調查中指述：「（
      提示第一商業銀行乙○○八十五年二月二十七日乙○○新
      台幣壹佰萬元借款申請書、‥‥、九十年二月十九日借款
      展期申請書‥‥，上述借款申請書、借款展期申請書、借
      款展期約定書、借據是否為你親自簽名蓋章及製作？）貴
      站所提示的借款申請書、借款展期申請書、借款展期約定
      書、借據影本上面有關我和我父親甲○○的簽名都是偽造
      的，並不是我們的筆跡，全部都是丙○○的筆跡，所有的
      文書完全不是我製作的。」、「（提示第一商業銀行八十
      八年四月二十一日乙○○三百萬元借款申請書、九十年四
      月十二日借款展期申請書‥‥，問：上述借款申請書、借
      款展期申請書、借款展期約定書、借據是否為你親自簽名
      蓋章及製作？）貴站所提示的借款申請書、借款展期申請
      書、借款展期約定書、借據影本上面有關我和我父親甲○○的簽名都是偽造的，並不是我們的筆跡，是丙○○偽造
      的，所有文書完全不是我製作的。」（見調查卷第11-13
      頁）。甲○○於同日調查筆錄中指述：「（提示第一商業
      銀行八十七年十一日七日甲○○壹佰參拾萬元借款申請書
      、‥‥、借據影本各乙份。問：上述借款申請書、借款展
      期申請書、借款展期約定書、借據是否為你親自簽名蓋章
      ？）我未曾於八十七年十一月七日向第一商業銀行申請借
      款一百三十萬元，貴站所提示的借款申請書、借款展期申
      請書、借款展期約定書、借據上面有關我和連帶保證人乙○○的簽名是丙○○偽造的，所有的文書完全不是我製作
      的。」、「（提示第一商業銀行八十八年四月二日甲○○
      參佰萬元借款申請書、九十年四月一日借款展期申請書、
      ‥‥。問：上述借款申請書、借款展期申請書、借款展期
      約定書、借據是否為你親自簽名蓋章？）我未曾於八十八
      年四月二日向第一商業銀行申請借款三百萬元，貴站所提
      示的借款申請書、借款展期申請書、借款展期約定書、借
      據上面有關我和連帶保證人乙○○的簽名是丙○○偽造的
      ，所有文書完全不是我製作的。」（見調查卷第52-53頁
      ）。上開乙○○、甲○○原均否認簽名之90年2月19日及
      同年4月12日乙○○借款展期申請書、87年11月7日甲○○
      借據、90年4月1日甲○○借款展期申請書，經函請法務部
      調查局鑑定結果，其筆跡與乙○○、甲○○親筆簽名筆跡
      特徵相符，其後告訴人乙○○於95年3月10日審判期日始
      改稱：「（提示調查卷第十六頁至四十四頁。問：上面單
      據之簽名是否你親簽的？）九十年我妹妹過世，被告拿不
      到印章無法展期，在我們比較忙的時候被告拿給我簽名，
      說要換印鑑卡及約定書，我有簽過二張，但是我不知道是
      什麼東西。」（見93年金重訴字第1號卷宗第四宗第362頁
      ），足見告訴人乙○○於鑑定前全盤否認於90年2月19日
      及同年4月12日借款展期申請書上簽名，於鑑定後方坦承
      有於上開文件親簽，其證述內容反覆其詞，又不能排除其
      為脫免民事消費借貸返還責任而刻意隱瞞知悉借貸情事之
      可能，更何況乙○○為中原理工學院電機系畢業，自75年
      進入臺灣岩灣技能訓練所擔任副訓練師迄今（見調查卷第
      10 頁），屬受過高等教育之知識分子，竟不知自己所簽
      過的2張文件為何物，實有違常理，其指述被告偽造文書
      一節，可信度已受質疑，難以據此遽為不利於被告犯罪事
      實之認定。另告訴人甲○○於原審則證稱：「（提示調查
      卷第五十八頁至一○一頁。問：這些單據是否你親自簽名
      ？）都不是我簽的，但是因為時間已久，我也不清楚。」
      （見93年金重訴字第1號卷宗第四宗第364頁），其先否認
      簽名，旋即改稱不記得，證述反覆矛盾，亦難據此為不利
      被告之認定。
（三）告訴人乙○○及甲○○就上開顯然有無簽名之事實供述既
      已有不實，其並完全否認上開借款之事實，故自不可能就
      貸款用途、如何還款及負擔利息等事項為真實之供述，而
      參以被告丙○○於調查站之供述內容 (下述之)，已足以
      認定其貸款目的及負擔利息方式等為約定，再參以告訴人
      2人平日對被告及林月英之信任及其等之關係，並被告在
      一銀臺東分行擔任之職務及與林月英在向陽公司所占股份
      及擔任之職務等觀之，被告以生意週轉為由徵得告訴人乙○○、甲○○同意而貸得上開款項之事實堪以認定。
（四）則本件系爭8筆借款之借據、借款展期申請書、借款展期
      約定書及授信約定書上告訴人乙○○、甲○○之印文如上
      所述既均為真正，此已據告訴人乙○○、甲○○於上開民
      事案件中坦承在案，渠2人抗辯因將印鑑章、存摺交由丙○○保管，係遭丙○○盜蓋於借據及借款展期申請書、借
      款展期約定書部分，亦經認定不可採，而被告丙○○於本
      件投案後，先供稱：「81年左右 (詳細時間記不清楚)我
      經過岳父甲○○同意先後用他的名義向一銀臺東分行貸款
      200萬元、100萬元；84年貸款300萬元；87年貸款370萬元
      、130萬元，交給我運用在民間以月息2分放款，銀行利息
      由我繳納，貸款到期前，每月利差均交給甲○○，貸款到
      期時，甲○○要求我歸還銀行本金，我欺騙他說已經償還
      本金，實際上是先調用向陽公司公款償還貸款本金，再以
      其他需要為理由，經甲○○同意，用他的名義，借新的同
      額貸款，以轉帳存入方式償還向陽公司公款」等語，有調
      查筆錄在卷可稽。嗣後原審方更改上開供述，先於準備程
      序期日稱未告知被告乙○○、甲○○即冒用渠2人名義借
      款等語，其後復改稱：「乙○○、甲○○部分借據跟借貸
      契約書我有拿去給他們簽名，但是金額是我填的，我有告
      訴他們要向銀行借錢，短暫週轉，後來週轉不靈，無法還
      款，一直請乙○○、甲○○簽名換單。」等語，則被告丙○○就被告乙○○、甲○○是否同意以渠等名義借款，供
      詞顯有不一致之矛盾，惟被告丙○○為告訴人甲○○之女
      婿、乙○○之妹夫，其上開先後不同之供述即為顯然係迴
      護告訴人乙○○、甲○○，為使其等解免民事求償之責任
      ，此再參以被告丙○○原亦供稱系爭8筆借款、借款展期
      約定書均係由其簽名、蓋章之證詞，與法務部調查局筆跡
      鑑定結果明顯相佐，亦與告訴人乙○○自認事實不符，亦
      證被告丙○○此部分之自白尚未能認為與事實相符。
（五）告訴人2人均非毫無智識能力之人，豈可能於借款展期申
      請書親筆簽名而不知效果及意義？既不可能誤認欲整理約
      定書及印鑑卡，甚或亦不可能不知申請書之用意甚明，足
      證其等簽名當時應知目的，其等供稱係丙○○利用機會騙
      使其簽名之詞，尚非可採。至為何未於全部之申請書上均
      簽名，則涉及告訴人等與受託辦理貸款人員間之約定，或
      僅係便利之作法，並無法以此推定其等係受騙。再參以上
      開告訴人等簽名相距時間均不外，若告訴人乙○○所稱剛
      簽過印鑑卡及約定書屬實，應當尚有記憶，則被告丙○○
      重施故技，以印鑑卡及約定書需整理之同一說法，告訴人
      乙○○豈不發覺有異？故告訴人等稱受騙之說，不可採信
      。
（六）本件告訴人甲○○與乙○○與平日代為保管印章、存摺及
      處理事務之林月英，係父女、兄妹關係，林月英與丙○○
      係夫妻關係，而系爭8筆借款亦均係長期之借款，依雙方
      之關係，上訴人2人當不可能不知長期借款之情形，至對
      帳單是否有交付、地址是否有誤或僅係新舊址之別，或銀
      行內部針對貸款方式之變更，均僅係一銀內部控管是否有
      瑕疵，並無法以此推論告訴人2人對此長期之貸款毫無所
      悉。
（七）至附卷之借據、借款申請書、借款展期申請書、借款展期
      約定書、存款貸款貸放傳票及短期轉帳收入傳票，僅能證
      明帳戶間有資金往來而已，尚不能直接證明被告有偽造事
      實。
（八）再參以被告於91年3月18日調查中陳稱：「在八十一年左
      右（詳細時間記不清楚）我經過岳父甲○○同意先後用他
      的名義向一銀臺東分行貸款二百萬元、一百萬元，八十四
      年貸款參佰萬元，八十七年貸款三百七十萬元，一百三十
      萬元。」（見調查卷第294頁）。嗣後於93年5月5日準備
      程序承認起訴書所載犯罪事實（見92年訴字第142號第175
      頁），又於原審94年7月15日準備程序中陳稱：「乙○○
      、甲○○部分，借據跟借貸契約書我有拿去給他們簽名，
      但是金額是我填的，我有告訴他們要向銀行借錢，短暫週
      轉，後來週轉不靈，無法還款，一直請乙○○、甲○○簽
      名換單。」（93年金重訴字第1號第四宗第105頁）。參以
      告訴人乙○○及甲○○於經鑑定筆跡後坦承確為其等親自
      於上開借款契約書上簽名之事實，及其等收受對帳單後均
      交被告處理等事實，堪以認定告訴人2人確實知悉上開貸
      款事宜。至其間有無約定還款方式等等，因被告丙○○之
      妻林月英為告訴人乙○○、甲○○之女、妹，且自告訴人
      2人平日均將帳戶、印章交被告及林月英之事實，堪以認
      定其間確已有約定，僅係事後既未能還款，而予否認。
（九）被告雖自白上開犯行，然被告自白不能為認定被告有罪唯
      一證據，尚需調查其他證據，以查是否與事實相符，刑事
      訴訟法第156條第2項定有明文。且被告陳述反覆不定，調
      查其他證據以明事實更形重要，嗣後民事庭於93年11月29
      日鑑定結果，足認90年2月19日及同年4月12日乙○○展款
      展期申請書、87年11月7日甲○○借據、90年4月1日甲○○借款展期申請書上乙○○、甲○○簽名係真正，足見被
      告自白偽造乙○○、甲○○署押部分，顯與事實不符，又
      供述前後反覆，其自白可信度，顯有疑義，且已足生被告
      是否偽造文書之合理懷疑，難以引用為不利於被告之證據
      。
（十）另經查核卷附一銀臺東分行往來帳餘額核對回單結果，該
      回單上「甲○○」之印文，經比對與系爭8筆借款之借據
      、借款展期申請書、借款展期約定書上「甲○○」印鑑章
      之印文並不相符，有該2份往來帳餘額核對回單在卷可稽
      ，且經民事庭提示該2份往來帳餘額核對回單予被告辨識
      後，被告陳稱：「（往來帳餘額核對回單如何處理？）這
      是總行以抽查的方式寄給客戶對帳用的，並不是所有的客
      戶都有這項回單。」、「（此種回單寄送給客戶是否會經
      過貸款經辦人？）不會。」、「（如果本件被告有收受此
      種回單的紀錄，是否會經由你處理？）沒有。」、「（本
      件被告是否向你詢問過此種回單的問題？）應該有，他們
      是問我要如何處理回單，我跟他們說蓋了章寄回總行就可
      以。」等語 (見91年度重訴字第29號民事案件，原審卷第
      三宗第86-87頁）。參之被告於原審審理時亦供稱：伊所
      保管甲○○之印章僅有一個，也就是本件借款之借據、借
      款展期申請書、借款展期約定書上之印鑑等語（見95年3
      月24日審判筆錄第18頁），及於本院準備程序時供稱對帳
      單確係告訴人甲○○交予其妻林月英，由其等蓋章後寄回
      等語。足見該2份往來帳餘額核對回單並非被告在一銀臺
      東分行內自行蓋用甲○○印鑑章後繳回。再參諸該2份往
      來帳餘額核對回單所載回覆單位為「第一商業銀行稽核室
      」，及一銀對中央銀行金融業檢查處87年一般業務檢查之
      審查意見，就有關對帳單均未核對客戶是否蓋原留印鑑一
      節，函文各營業單位需切實配合改善，將對帳單每週定期
      送所屬營業單位主管親收並指派人員核對印鑑，有第一商
      業銀行總行董事會稽核室函88年1月11日一董稽字第00238
      號檔案附卷足參（見上揭審卷第三宗第208頁），故該2份
      往來帳餘額核對回單係一銀就臺東分行授信貸款業務，因
      業務檢查所抽樣寄予甲○○，應堪認定。而甲○○住址為
      臺東縣卑南鄉賓朗村十股21號，並未與被告夫妻同住，甲○○於接到一銀寄發之該2份往來帳餘額核對回單後，就
      回單所載借款金額竟未有質疑，是以無論該2份往來帳餘
      額核對回單上被告甲○○之印文，係甲○○親自蓋章或交
      由丙○○蓋章、填寫日期後寄回原告，均足認定其對於系
      爭8筆借款及借款金額存在確係知情且有同意。
（十一）綜上查證，上開公訴意旨所憑事證尚無從形成被告此部
        分有罪論斷之確信，此外，復查無其他積極事證足以證
        明被告就告訴人甲○○、乙○○貸款部分確有行使偽造
        私文書、業務侵占及詐欺取財等犯行，其犯罪不能證明
        ，揆諸首揭法條、判例要旨及說明，本應諭知被告無罪
        之判決，惟因公訴人認此部分與前揭論罪科刑部分有裁
        判上一罪之關係，爰不另為無罪之諭知。
據上論斷，應依刑事訴訟法第369條第1項前段、第364條、第299
條第1項前段，刑法第2條第1項前段、第28條、第336條第2項、
第216條、第210條、第339條第1項、第219條，修正前刑法第55
條、第56條，罰金罰鍰提高標準條例第1項前段，判決如主文。
本案經檢察官丁○○到庭執行職務。
中　　華　　民　　國　　96　　年　　12　　月　　14　　日
                  審判長法  官  何方興
                        法  官  林德盛
                        法  官  王紋瑩
以上正本證明與原本無異。
如不服本判決，應於送達後10日內，向本院提出上訴狀。其未敘
述理由者，並應於提出上訴狀後10日內向本院補提理由狀 (須附
繕本)。
                        書記官  吳家瑩
中　　華　　民　　國　　96　　年　　12　　月　　14　　日
附錄    本判決論罪科刑法條：
刑法第336條第2項(公務公益侵占罪、業務侵占罪)
對於業務上所持有之物，犯前條第一項之罪者，處六月以上五年
以下有期徒刑，得併科三千元以下罰金。
刑法第216條
行使第二百十條至第二百十五條之文書者，依偽造、變造文書或
登載不實事項或使登載不實事項之規定處斷。
刑法第210條
偽造、變造私文書，足以生損害於公眾或他人者，處五年以下有
期徒刑。
刑法第339條第1項
意圖為自己或第三人不法之所有，以詐術使人將本人或第三人之
物交付者，處五年以下有期徒刑、拘役或科或併科一千元以下罰
金。
附表一：被告偽造之署押一覽表
┌──┬─────────────┬─────────┐
│編號│偽造署押及數量            │   備         註  │
├──┼─────────────┼─────────┤
│一  │八十七年十月二十七日借款申│借款申請書影本，見│
│    │請書上申請人代表人欄偽造「│調查卷第一七五頁。│
│    │己○○○」簽名一枚。      │                  │
├──┼─────────────┼─────────┤
│二  │八十八年十月二十六日借款展│借款展期申請書影本│
│    │期申請書上申請人(即借款人)│，見調查卷第一七六│
│    │欄偽造「己○○○」簽名一枚│頁。              │
│    │。                        │                  │
├──┼─────────────┼─────────┤
│三  │八十八年十月二十六日借款展│借款展期約定書影本│
│    │期約定書上立約定書人即借款│，見調查卷第一七七│
│    │人欄偽造「己○○○」簽名、│頁。              │
│    │連帶保證人欄偽造「戊○○」│                  │
│    │簽名各一枚。              │                  │
├──┼─────────────┼─────────┤
│四  │八十七年十月二十八日借據上│借據影本，見調查卷│
│    │借款人欄偽造「己○○○」簽│第一七八頁。      │
│    │名、連帶保證人欄偽造「賴林│                  │
│    │壬」簽名各一枚。          │                  │
├──┼─────────────┼─────────┤
│五  │八十七年三月二十四日借款申│借款申請書影本，見│
│    │請書上申請人代表人欄偽造「│調查卷第一四四頁。│
│    │戊○○」簽名一枚。        │                  │
├──┼─────────────┼─────────┤
│六  │九十年三月二十四日借款展期│借款展期申請書影本│
│    │申請書上申請人(即借款人)欄│，見調查卷第一四五│
│    │「戊○○」簽名一枚。      │頁。              │
├──┼─────────────┼─────────┤
│七  │九十年四月二十六日借據上借│借據影本，見調查卷│
│    │款人欄偽造「戊○○」簽名一│第一四六頁。      │
│    │枚。                      │                  │
├──┼─────────────┼─────────┤
│八  │八十九年七月二十四日借據上│借據影本，見九十一│
│    │借款人欄及連帶保證人欄偽造│年偵字第七八三號第│
│    │「王碧枝」「江肇銘」「林富│三宗第八六四頁。  │
│    │堂」簽名各一枚。          │                  │
├──┼─────────────┼─────────┤
│九  │八十九年七月二十四日借據上│借據影本，見九十一│
│    │借款人欄及連帶保證人欄偽造│年偵字第七八三號第│
│    │「王碧枝」江肇銘」「林富堂│三宗第八六五頁。  │
│    │」簽名各一枚。            │                  │
├──┼─────────────┼─────────┤
│十  │八十九年八月三日借據上借款│借據影本，見九十一│
│    │人欄及連帶保證人欄偽造「王│年偵字第七八三號第│
│    │碧枝」「江肇銘」「林富堂」│三宗第八六六頁。  │
│    │簽名各一枚。              │                  │
├──┼─────────────┼─────────┤
│十一│八十九年八月三日借據上借款│借據影本，見九十一│
│    │人欄及連帶保證人欄偽造「王│年偵字第七八三號第│
│    │碧枝」「江肇銘」「林富堂」│三宗第八六七頁。  │
│    │簽名各一枚。              │                  │
├──┼─────────────┼─────────┤
│十二│八十九年十二月一日借據上借│借據影本，見九十一│
│    │款人欄及連帶保證人欄偽造「│年偵字第七八三號第│
│    │王碧枝」「江肇銘」「林富堂│三宗第八六八頁。  │
│    │」簽名各一枚。            │                  │
├──┼─────────────┼─────────┤
│十三│八十九年十二月一日借據上借│借據影本，見九十一│
│    │款人欄及連帶保證人欄偽造「│年偵字第七八三號第│
│    │王碧枝」「江肇銘」「林富堂│三宗第八六九頁。  │
│    │」簽名各一枚。            │                  │
├──┼─────────────┼─────────┤
│十四│九十年三月七日借據上借款人│借據影本，見九十一│
│    │欄及連帶保證人欄偽造「王碧│年偵字第七八三號第│
│    │枝」「江肇銘」「林富堂」簽│三宗第八七十頁。  │
│    │名各一枚。                │                  │
├──┼─────────────┼─────────┤
│十五│九十年三月七日借據上借款人│借據影本，見九十一│
│    │及連帶保證人欄偽造「王碧枝│年偵字第七八三號第│
│    │」「江肇銘」「林富堂」簽名│三宗第八七一頁。  │
│    │各一枚。                  │                  │
└──┴─────────────┴─────────┘
